---
title: "Séismes au Japon : de la routine sismique à Tohoku"
subtitle: "Une exploration des données USGS (2000-2024)"
author: "Stéphane Kosmala"
date: "`r Sys.Date()`"
output:
  html_document:
    theme: flatly
    toc: true
    toc_float: true
    code_folding: hide
---

```{r setup, include=FALSE}
knitr::opts_chunk$set(echo = TRUE, warning = FALSE, message = FALSE)
library(tidyverse)
library(lubridate)
library(leaflet)
```

## Introduction

Le Japon est l'un des pays les plus sismiquement actifs au monde, situé sur
la "ceinture de feu" du Pacifique, à la jonction de plusieurs plaques
tectoniques. Ce rapport explore 24 ans de données sismiques (2000-2024)
issues du catalogue de l'USGS (US Geological Survey), en se concentrant sur
les séismes de magnitude 4.5 et plus.

L'objectif : comprendre la structure "normale" de l'activité sismique
japonaise, puis zoomer sur l'événement qui a marqué la période — le séisme
de Tohoku du 11 mars 2011 pour voir comment les données racontent son
impact.

**Questions posées à ces données :**

- À quoi ressemble la distribution habituelle des séismes (magnitude, profondeur) ?
- L'activité sismique est-elle stable dans le temps, ou marquée par des événements exceptionnels ?
- Comment se comportent les répliques après un séisme majeur ?

```{r import}
seismes <- read_csv("data/raw/seismes_japon.csv")
```

## 1. Aperçu et qualité des données

Le jeu de données couvre `r nrow(seismes)` séismes, sur la période allant
de `r format(min(seismes$temps), "%Y-%m-%d")` à
`r format(max(seismes$temps), "%Y-%m-%d")`.

```{r qualite}
# Valeurs manquantes
na_count <- sum(colSums(is.na(seismes)))

# Doublons
doublons <- sum(duplicated(seismes$id))

# Valeurs aberrantes
mag_aberrantes <- seismes %>% filter(magnitude < 0 | magnitude > 10) %>% nrow()
coord_aberrantes <- seismes %>%
  filter(latitude < 24 | latitude > 46 | longitude < 122 | longitude > 146) %>%
  nrow()
profondeur_aberrante <- seismes %>% filter(profondeur_km < 0) %>% nrow()
```

Contrôles effectués : `r na_count` valeurs manquantes, `r doublons`
doublons, `r mag_aberrantes` magnitudes hors plage plausible,
`r coord_aberrantes` coordonnées hors de la zone géographique attendue, et
`r profondeur_aberrante` profondeurs négatives. Le jeu de données est propre
et ne nécessite pas de nettoyage supplémentaire.

## 2. La routine sismique : distributions générales

### Magnitude

```{r dist-magnitude}
ggplot(seismes, aes(x = magnitude)) +
  geom_histogram(binwidth = 0.2, fill = "steelblue", color = "white") +
  labs(title = "Distribution des magnitudes des séismes au Japon",
       subtitle = "2000-2024, magnitude ≥ 4.5",
       x = "Magnitude", y = "Nombre de séismes") +
  theme_minimal()
```

La distribution suit la forme attendue par la loi de Gutenberg-Richter : une
décroissance quasi exponentielle où les séismes modérés (proches du seuil
de 4.5) sont largement majoritaires, et les séismes de forte magnitude
deviennent rapidement rares. C'est une régularité observée partout dans le
monde, et le Japon ne fait pas exception malgré son niveau d'activité élevé.

### Profondeur

```{r dist-profondeur}
ggplot(seismes, aes(x = profondeur_km)) +
  geom_histogram(binwidth = 10, fill = "darkorange", color = "white") +
  labs(title = "Distribution des profondeurs des séismes",
       x = "Profondeur (km)", y = "Nombre de séismes") +
  theme_minimal()
```

### Profondeur et magnitude sont-elles liées ?

```{r profondeur-magnitude}
ggplot(seismes, aes(x = profondeur_km, y = magnitude)) +
  geom_point(alpha = 0.3, color = "darkblue") +
  labs(title = "Relation profondeur / magnitude",
       x = "Profondeur (km)", y = "Magnitude") +
  theme_minimal()
```

Le nuage de points ne montre pas de relation linéaire nette : les séismes
les plus forts se produisent aussi bien en surface qu'en profondeur. Cela
reflète la diversité des mécanismes tectoniques actifs au Japon (subduction
en mer, failles crustales sur terre).

## 3. Une activité stable, ou marquée par des ruptures ?

```{r par-annee}
seismes_par_annee <- seismes %>%
  mutate(annee = year(temps)) %>%
  count(annee)

ggplot(seismes_par_annee, aes(x = annee, y = n)) +
  geom_col(fill = "darkred") +
  labs(title = "Nombre de séismes par année (magnitude ≥ 4.5)",
       x = "Année", y = "Nombre de séismes") +
  theme_minimal()
```

Un pic massif se détache immédiatement : **2011**. Deux hypothèses peuvent
l'expliquer : soit un événement sismique exceptionnel, soit un artefact
technique (par exemple une amélioration du réseau de détection à cette
période). Si c'était un artefact de détection, on s'attendrait à une hausse
progressive sur plusieurs années plutôt qu'un pic isolé sur une seule année
— ce n'est pas le cas ici, ce qui oriente vers un véritable événement
sismique plutôt qu'un biais de mesure.

## 4. Zoom sur 2011 : le séisme de Tohoku

Le 11 mars 2011, un séisme de magnitude 9.0 a frappé au large de la côte
Tohoku l'un des plus puissants jamais enregistrés dans le monde. Il a
généré un tsunami dévastateur et des milliers de répliques dans les mois
suivants.

```{r zoom-2011}
seismes %>%
  filter(year(temps) == 2011) %>%
  ggplot(aes(x = temps, y = magnitude)) +
  geom_point(alpha = 0.4, color = "darkred") +
  labs(title = "Séismes au Japon en 2011",
       subtitle = "Le séisme de Tohoku (11 mars) et ses répliques",
       x = "Date", y = "Magnitude") +
  theme_minimal()
```

L'explosion du nombre de points à partir de mars confirme l'hypothèse :
c'est bien la séquence de répliques de Tohoku qui explique le pic annuel
observé précédemment.

### La décroissance des répliques : une loi physique observable

```{r repliques}
tohoku_date <- as_datetime("2011-03-11")

repliques <- seismes %>%
  filter(temps >= tohoku_date, temps <= tohoku_date + days(90)) %>%
  mutate(jours_apres = as.numeric(difftime(temps, tohoku_date, units = "days")))

repliques %>%
  count(jour = floor(jours_apres)) %>%
  ggplot(aes(x = jour, y = n)) +
  geom_line(color = "darkred") +
  labs(title = "Décroissance des répliques après Tohoku (90 jours)",
       subtitle = "Comportement cohérent avec la loi d'Omori",
       x = "Jours après le séisme principal", y = "Nombre de répliques par jour") +
  theme_minimal()
```

La courbe montre une chute rapide du nombre de répliques dans les premiers
jours, suivie d'une stabilisation progressive. Ce comportement correspond à
la **loi d'Omori**, une régularité empirique bien documentée en
sismologie : le taux de répliques après un séisme principal décroît
approximativement en 1/t. Le voir apparaître aussi nettement sur des
données réelles, sans modélisation complexe, est une belle validation
empirique d'une loi physique connue.

### Où se concentrent les répliques ?

```{r carte-repliques}
repliques %>%
  leaflet() %>%
  addTiles() %>%
  addCircleMarkers(
    lng = ~longitude, lat = ~latitude,
    radius = ~magnitude,
    color = "darkred", fillOpacity = 0.4,
    popup = ~paste("Magnitude:", magnitude, "<br>Date:", temps)
  ) %>%
  setView(lng = 142, lat = 38, zoom = 5)
```

Les répliques se concentrent le long de la zone de subduction au large de
la côte Tohoku, là où la plaque Pacifique plonge sous la plaque
nord-américaine cohérent avec le mécanisme physique du séisme principal.

## Conclusion

Cette exploration révèle deux niveaux de lecture dans l'activité sismique
japonaise :

- une **routine** régulière et prévisible (distribution des magnitudes
  conforme à la loi de Gutenberg-Richter, activité globalement stable
  d'une année sur l'autre)
- une **rupture** ponctuelle mais majeure en 2011, dont la signature
  (décroissance des répliques, concentration géographique) suit des lois
  physiques bien connues en sismologie

**Limites de l'analyse** : le seuil de magnitude ≥ 4.5 exclut les
nombreux petits séismes, qui représentent la majorité de l'activité
sismique réelle au Japon. La bounding box géographique utilisée pour la
requête inclut aussi des zones maritimes voisines (Russie, péninsule
coréenne), ce qui peut légèrement gonfler le compte pour les zones
frontalières.

